【裁判字號】    89,重上更(四),181
【裁判日期】    900806
【裁判案由】    誣告
【裁判全文】
臺灣高等法院刑事判決                        八十九年度重上更(四)字第一八一號
    上  訴  人
    即  被  告  丁○○
    選任辯護人  黃秀蘭
右上訴人因誣告案件，不服台灣台北地方法院八十三年度訴字第五○一號，中華民國
八十三年四月廿五日第一審判決（起訴案號：台灣台北地方法院檢察署八十二年度偵
字第二一八六二號），提起上訴，經判決後，由最高法院第四次發回更審，本院判決
如左：
    主  文
原判決撤銷。
丁○○意圖他人受刑事處分，向該管公務員誣告，處有期徒刑伍月。
    事  實
一丁○○與甲○○二人，於民國七十七年九月間因旅遊結識後，嗣於台北市○○路一
  一三巷四十九弄八十四號五樓共賦同居，彼此間並頻有金錢往來。迄八十年十月初
  ，二人感情日漸不睦，甲○○於八十年十月七日遷出上開處所，渠二人並因此互為
  告訴。乃丁○○明知其所有已經簽章完妥之彰化商業銀行嘉義分行票號00000
  00號空白支票（下稱系爭支票），係於八十年十月七日甲○○搬離同居處所前某
  日，在該處所借予甲○○，並由甲○○自行填載金額及發票日期後，持向第一商業
  銀行八德分行貼現以供週轉。竟意圖使甲○○受刑事處分，於八十一年十二月十六
  日，具狀向臺灣臺北地方法院檢察署指訴系爭支票於八十年十月八日遭甲○○在上
  述地點竊取，及偽填面額、發票日後，持往銀行貼現，誣告甲○○涉有竊盜、偽造
  有價證券等罪嫌。幸經檢察官明查，予以處分不起訴，復經台灣高等法院檢察署駁
  回丁○○再議之聲請而告確定。
二案經被害人甲○○訴請臺灣臺北地方法院檢察署檢察官偵查起訴。
    理  由
一訊據上訴人即被告丁○○矢口否認有何誣告犯行，辯稱略以：系爭支票伊未借給告
  訴人甲○○，且伊當時銀行存款還有三百多萬元，並不缺錢，亦未請告訴人持系爭
  支票代伊向銀行貼現。況錢貸下來是八十年十月十四日，而伊與告訴人於同年月七
  日即已分手，告訴人如何將錢交給伊。系爭支票實係伊於八十年十月八日所擬簽發
  予漢來實業股份有限公司（下稱漢來公司）供給付房地價金之用，惟經簽章完妥後
  ，留下金額及日期尚未填載，因趕著要去接告訴人回家，故將支票簿及筆均放於房
  間床頭櫃之抽屜內，詎告訴人自己先回家打包東西，並趁伊不在，將支票撕走。伊
  雖於八十年十月八日晚上發現支票不見，但當初伊不知道支票是告訴人拿走的，直
  到八十一年二月二十九日銀行通知伊支票被人兌現，伊才肯定是告訴人所竊。伊之
  前告甲○○竊盜等案件，雖經檢察官以罪證不足處分不起訴，但伊以為宋女有此嫌
  疑，所申告並非全然無因，殊無造事實可言云云。
二經查：
  (一)前開事實，業據告訴人甲○○指訴綦詳，且有被告具名之竊盜等案之告訴狀附卷
    可憑，而甲○○竊盜等一案業經檢察官不起訴處分，並由臺灣高等法院檢察署駁
    回被告再議之聲請之事實，亦有不起訴處分書及駁回再議處分書附卷可稽（台北
    地檢署八十二年度偵字第八九號偵查卷第一－四頁，八十二年偵續二四一號卷參
    照）。
  (二)且被告於八十一年七月十三日向原審法院自訴被害人甲○○嫌詐欺，並提起附
    帶民事訴訟時，於自訴狀中亦自陳本件系爭支票係被告訴人甲○○所詐取，並未
    稱係被竊去後所偽造，有該自訴狀及附帶民事訴訟起訴狀（見八十二年偵字二一
    八六二號竊盜案卷），及原審法院八十一年度自字第七四二號自訴卷宗等影本在
    卷可稽。
  (三)參以被告所自陳伊借給宋女之0000000、0000000號二紙支票，其
    票號與系爭支票票號相連續，並發票日期依序為八十年十二月三十一日、八十一
    年一月三十一日、八十一年二月二十九日，均為月底，並相互間隔各一個月；以
    及被告既於八十年十月八日即已發現系爭支票連同伊名義之存摺、印章均下落不
    明，竟未就上述財物申報失竊或遺失，或逕就系爭支票向付款銀行為撤銷付款之
    委託，殊屬有違常情；又依被告於本次更審中所提出，經本院諭知扣案之彰化商
    業銀行支票簿存根所示，本件系爭支票與前揭0000000、0000000
    號兩支票之存根，均載有告訴人所經營之公司名稱「金都」二字等情節觀之，堪
    信被告另案自訴告訴人甲○○詐欺案件所陳宋女係向伊借用上述三紙支票，及宋
    女始終均稱係被告將本件系爭支票交伊持往貼現等情，與事實相符。況大凡偷竊
    之人，為免行跡敗露，莫不極盡所能掩飾犯行。本件系爭支票苟為告訴人行竊而
    得，則告訴人焉有猶自行持向銀行貼現而自曝行藏之理？
  (四)雖被告辯稱上述詐欺案其所委任之自訴代理人乙○○及洪慶順律師，誤將本件系
    爭支票載為係告訴人甲○○所「商借」，然姑不論據證人乙○○律師於本院前審
    中，已證實伊係依據被告所提出自稱被詐欺支票等之「債務明細表」影本及被告
    所為陳述，而撰寫該自訴狀，並無誤載情事等情，即被告於委任該自訴代理人時
    ，亦曾提出債務清冊、債務明細表，說明本件系爭支票及上揭0000000號
    、0000000號支票與其他支票共二十一筆均屬「借貸」，並經受任律師載
    明於「服務紀錄表」內，且經被告於委託人欄內簽名，復有該自訴代理人乙○○
    律師、洪慶順律師之陳報狀及被告親書之債務清冊、被告簽名之服務紀錄表、與
    該事務所所列之債務明細表在卷可佐（參原審卷第九十七至一○一頁），尤其，
    騙借與竊犯罪構成要件截然不同，身為律師之代理人知之甚稔，斷無誤撰可能
    。被告及其辯護人在本次更審中，固又於九十年七月四日具狀指稱：證人乙○○
    律師於完成上開紀錄表之同時，曾交伊確認，經伊發現數筆款項之記載與事實不
    符，已要求林律師將之作廢，林律師亦同意當場撕毀，並提出如附呈之證物一（
    見本院卷第九十四頁）為憑。詎林律師於嗣後出庭作證時，竟提出內容與經撕毀
    者不同之如附呈證物二（見本院卷第九十五頁）之服務紀錄表，實令人詫異等語
    。惟查：被告上開所附呈之證物一及證物二兩服務紀錄表，除(1)前者於末尾有
    記載證人乙○○律師向被告收受證物「銀行電匯單二十八張、台銀支票三張（影
    本）、支票存款單一張、彰銀支票三張（影本）」等資料文件共三十五張，並由
    證人乙○○律師簽名，此為後者所無，以及(2)後者之地址欄由原載「台北市○○
    路○段三四三巷六之一號二樓」更正為「嘉義市○○路四四四號」外，其餘事由
    欄所載內容並無不同。且經本院於九十年七月二十三日再質之證人乙○○律師
    ，亦據其證稱：被告前揭所附呈之證物二為伊存檔之原件，而證物一則是由證物
    二影印後由伊簽收再交被告。伊簽名交給委託人是存證之性質，證明被告有交一
    些文件給伊，並非作廢之意思等情。況被告於同日（即九十年七月二十三日）
    當庭提出其所稱已撕毀作廢如上述附呈證物一之服務紀錄表時，經證人乙○○律
    師質以「為何會撕毀這麼整齊」，據被告表示係伊自己撕的等語。是依以上查證
    ，顯見被告所委任之自訴代理人並未誤解其所述本件系爭支票借貸予甲○○之真
    意，則被告此部分所辯，洵無可採。且由此益見被告係明知系爭支票確係借貸予
    甲○○，而非失竊甚明，其嗣後對宋女提出該支票為宋女所竊及偽造有價證券之
    告訴，顯係誣告。被告雖另指證人乙○○律師於自訴狀內將告訴人詐欺被告之時
    間「八十年十月」誤載為「八十年十二月」，惟此項關於時間之誤植與前述認定
    被告有誣告之犯行無礙，自難援為有利被告認定之依據。
  (五)被告雖另以：系爭支票係伊於八十年十月八日擬簽發予漢來實業股份有限公司（
    下稱漢來公司）供給付房地價金之用，伊直到八十一年二月二十九日銀行通知伊
    支票被人兌現，伊才肯定是告訴人所竊。伊之前所以未報失竊，係因伊有買一棟
    房子登記在告訴人名下，且借給告訴人現金有一千多萬元，故盼能妥善處理，使
    告訴人將房子及支票還給伊。且在該張支票出現以前，伊如貿然提出告訴，執票
    人若將支票撕掉，或將之存入伊之帳戶，豈不坐實伊之誣告罪責云云置辯。惟查
    ：被告陳稱上開房地之繳款期間不定，須視工程進度繳納（見本院重上更(四)第三
    十六頁末行及第三十七頁首行），則其於收受漢來公司繳款通知前，既無從確定
    應繳款之日期，其如何有預行簽發支票以供給付之理？縱依原審卷第七十二頁所
    附八十三年三月二十一日之辯護意旨狀所載「被告於八十年十月初，自忖已向漢
    來公司查悉所購房地分期給付價金之繳款書即將寄達，遂在涉案支票（即系爭支
  票）上簽章完妥，置於臥室衣櫥黑色公事包內，擬俟該公司繳款通知書送達，即
    依該通知數目填寫（面）金額及發票日期，速寄該公司收受。詎被告接獲該公司
    於八十年十月六日自高雄寄發之繳款書後，於八十年十月八日發現上開支票不翼
    而飛：：：」等語，可認被告於八十年十月八日前後，已接獲漢來公司之繳款通
    知，然由上開所述內容觀之，被告所指系爭支票之簽發日期，應在八十年十月八
    日前之同年月初之某日，而非其嗣後所說之八十年十月八日當天。尤其，告訴人
    既因與被告感情不睦而於八十年十月七日遷出前揭同居之處所，被告又何來因急
    於趕去接告訴人下班致不及完成簽發系爭支票之可言。再者，依被告於告訴甲○○竊盜一案之告訴狀、於原審八十三年三月九日答辯狀及於本院八十三年十二月
    八日之辯護意旨狀，均記載告訴人業於八十年十月十四日以電話告知伊有擅自拿
    取系爭支票及被告存摺、印章之事，則被告又何待乎銀行通知始確信宋女竊取支
    票？足見被告前述所辯，允非可採。
  (六)關於系爭支票究於何時為告訴人甲○○所取得一節，據證人即第一商業銀行八德
    分行職員葉福生，於該竊盜案偵查中證稱：依其推算該支票應在八十年十月十二
    日前三（日）至一星期交票予其辦理等語（參前揭偵續字卷四○頁）。參以本件
    支票之發票日為八十一年二月二十九日，有該支票影本在卷可查（參前揭偵字第
    八十九號偵查卷第十三頁），是本件支票若係由甲○○竊取，衡情應急於兌現，
    而無偽補填支票發票日為距被告具狀所陳失竊日之八十年十月八日之四個月後之
    八十一年二月二十九日之必要。次查本件告訴人甲○○，曾以金都藥品有限公司
    代表人之名義，於八十年十月三日（二次）之前、同年十月十四日之前，填具借
    款申請書，以被告所有彰化商業銀行嘉義分行票號0000000號（金額三十
    二萬五千元）、票號0000000號（金額十六萬五千元）、票號00000
    00號（即本件支票，金額四十四萬五千元），持向第一商業銀行八德分行（當
    時為華塑辦事處）申請貼現放款，此有該銀行八十三年三月三十一日一八德字第
    一一八號函及其附件在卷可查（參原審卷第一○八－一一五頁）。而第一商業銀
    行八德分行之作業程序，客戶以支票貼現，約需一至五天，又該行於客戶提出貼
    現支票上所蓋之日期戳，為代收部門整理時所蓋上戳記，該日期依該銀行之習慣
    ，為客戶送件同一日期或晚於送件日期，以上各情，亦有該行八十三年四月十四
    日一八德字第一一二六號函附卷足稽（參原審卷第一四三、一四四頁）。再系爭
    支票（即0000000號）撥款日期為八十年十月十四日，有時客戶拿來申請
    時，並未填寫申請日期，當銀行審核時，發現有漏填日期時，則由銀行人員以撥
    款日之日期蓋在申請書上，就本件之借款申請書來看，甲○○應在八十年十月十
    二日以前即提出申請等情，業經證人葉生福到庭證述確實（見本院八十五年八月
    二十七日訊問筆錄）。參以第一商業銀行八德分行八十三年三月三十一日一八德
    字第一一八號函所載：系爭支票金額四四五○○○元於八十年十月十四日貸放之
    內容（見原審卷第一○八頁以下），借款申請書所載八十年十月十四日，應係宋
    女於填寫借款申請書時漏為填寫，由承辦人員於核撥時以核撥當日之日代為填上
    ，依申請書上所載，宋女所填預計用款日期為八十年十月十二日，則八十年十月
    十四日該日期並非宋女申請之日期，應係早於此日之前即已申請，殆可認定。再
    上述第一商業銀行八德分行第一一八號等函所附票據明細表，確為本件申請書之
    附件，借款申請書編號四八二號，係該分行在受理顧客借款申請書後之流水號，
    而票據明細表編號權／２６５２號，係該行內部作業各級人員審核授信之編號
    ，兩者不相同，以及該筆貸款係該分行科目以信用貸款整理並徵取客戶票據為償
    還來源，借款申請更改為信用借款，係配合銀行作業方式辦理，凡此亦經該分行
    函覆本院確實說明（見本院上更(二)卷附該分行第三八六號函），並無該票據明細
    表非本件申請書附件之情節。至於借款申請書上預定用款日期欄之書寫日期，經
    送鑑定證實確有改痕跡，但原筆跡被塗改之筆跡覆壓，無法確定係何字（見調
    查局鑑定通知書），惟該預定用款時間，與宋女何時提出申請雖無必然之關連，
    但申請日期應在預定用款時間之前或同時，應可認定。宋女供稱：渠有多顆日期
    戳或許蓋完一個後，又另外再拿一個日期戳蓋上云云，衡情亦有可能，尚不能據
    此即謂宋女所言支票來源為不實在。則依以上事證，顯見告訴人甲○○向第一商
    業銀行八德分行提出貼現之為上訴人所有之前開第0000000號、0000
    000號二紙支票，應係在填具借款申請書之日即八十年十月三日前約一至五日
    取得，依告訴人所述，其與被告係於八十年十月初分手（原審卷八十二頁宋女所
    寫書狀影本所載），而被告與宋女於本院同稱宋女係於八十年十月七日搬離二人
    同居處所，則本件系爭支票，應係在八十年十月七日被告與甲○○分手前某日取
    得，按依告訴人甲○○所填之卷附前述借款書（參原審卷第一○九至一一五頁）
    ，其先後三次向第一商業銀行提出貼現之支票，連同上揭被告所有之三紙支票，
    共有二十六紙（其中八十年十月三日，二次共計二十一紙），顯見告訴人經常以
    尚未屆發票日期（俗稱遠期支票），向第一商業銀行貼現，為資金之週轉，則依
    此推知，其於是時經商所收之遠期支票，能提前貼現者，應無留存閒置之情形，
    則甲○○取得本件支票固係八十年十月七日分手前某日，而於同年十月十四日向
    銀行調現，但尚不足證明宋女竊取該支票。雖宋女於另案偵查中供稱：八十年八
    月底取得本件支票（八十二年偵續二四一號卷十二頁），參以宋女於其上述被訴
    詐欺案中，曾具狀略稱：伊與被告間之金錢往來甚為複雜，伊已部分記憶不清（
    八十一年自字七四二號影印卷），則宋女上述所供應係有誤，與事實不符，檢察
    官起訴事實據此認定借票日期為八十年八月間，固不足採信，但此尚不得作為被
    告有利之證據。被告自承本件系爭0000000號支票於失竊時尚未填寫金額
    、日期之情形下，甲○○即無必要將之填寫發票日為八十一年二月二十九日，距
    上訴人所指失竊日達四個月之久，而持往貼現。其應得填載較近之發票日，逕行
    提示交換即可，足見被告所述有違常情，依此可知，本件支票應係被告借貸予甲○○甚明。
  (七)至於告訴人甲○○雖一再陳稱：系爭支票與票號為0000000、00000
    00之另二紙支票，係被告請伊代向銀行貼現，伊並有將貼現所得交給被告云云
    。第查：衡諸告訴人自承被告財力較其雄厚；被告當時於銀行尚有三百多萬
    元之存款，有其提出之彰化商業銀行款項抄錄簿影本在卷可憑；以及告訴人始
    終未能證明其有將貼現所得款項交予被告等情，告訴人此部分之陳述，應非可採
    。惟亦不能因此即遽爾認定系爭支票為告訴人所竊取。又因告訴人與被告就告訴
    人取得系爭支票之原因，既各執一詞，則關於被告借予告訴人時，有無約定票面
    金額之限制，及該如何存款供提示等情節，要已無從查明。況認定被告是否誣告
    ，亦非以有無上開約定為其絕對之判斷標準。
  (八)證人黃香僅證稱：被告有向其說明被騙一千餘萬元及支票被拿走之事，但未明確
    說明系爭0000000號支票被竊走。被告之女蔡雅旻亦僅證稱渠看見告訴人
    偕一男一女進去父親房間，出來時用被單包一包東西等語，亦無法確切證明告訴
    人竊取本件支票之事實，證人蔡哲雄於八十一年四月九日始至該分行上班，之前
    分行之事並不知情。均難據為上訴人有利之認定。證人丙○○雖證稱八十年十月
    一日被告曾交付一紙八十年十月三十日到期之支票之情事，究與被告所陳系爭支
    票係失竊無涉，亦不足為上訴人有利之認定。又該支票縱八十年十月十四日始由
    宋女持往銀行貼現，尚不得認為宋女竊取該支票，已如上述，且一銀之承辦人葉
    生福已先後數次到庭作證，並有上述之公函可證，已甚明確，無再傳喚該行經理
    林英雄作證之必要。另被告於八十年十月十二日至宋女在安和路之住宅被宋女報
    警趕出，宋女有無竊取本件支票，係被告所指宋女於十月八日竊取該支票案發後
    之事，無調閱是日及翌日台北市○○路派出所筆錄之必要。被告辯稱雖知失竊系
    爭支票及存摺、印章等物，但是在支票未提示前不敢報案，因為怕竊取者將支票
    隱匿或為其他處理，反而可能被告誣告罪嫌云云，然查報警處理，係維護權利之
    正當方法，被告此項辯解，殊無可採。
  (九)按刑法上之誣告罪，以行為人意圖他人受刑事或懲戒處分向該管公務員誣告為構
    成要件，故該項犯罪，不特須指出具體事實，足以使人受刑事或懲戒處分，且須
    明知其為虛偽，具有故意構陷之情形始能成立；如對於事實有所誤認，即缺乏此
    種意思條件，自難令負誣告責任（最高法院二十二年上字第三三六八號判例參照
    ）。經查：本件被告係明知本件系爭支票為「借貸」予告訴人甲○○，竟具狀告
    訴甲○○「竊取」該系爭支票，其所為實非誤認，且有故意使甲○○受刑事處分
    之居心，則依上揭判例意旨所示，被告所為即與誣告之構成要件相當。
  (十)綜上事證，其所辯應係推諉而不足採，本件事證明確，其犯行堪以認定。
三核被告丁○○所為，係犯刑法第一百六十九條第一項之誣告罪，原審據以論罪科刑
  ，固非無見，惟查：被告係於八十年十月七日宋女搬離同居處所前某日將支票借予
  宋女，已如上述，原判決認定係八十年八月底，即有未洽。被告上訴意旨，仍執陳
  詞否認犯罪，雖無可採，惟原判決既有上述可議，自應由本院予撤銷改判。爰審酌
  被告犯罪之動機、目的、手段、品行、智識程度、所生危害及犯罪後之態度等一切
  情狀，量處如主文第二項所示之刑。
據上論斷，應依刑事訴訟法第三百六十九條第一項前段、第三百六十四條、第二百九
十九條第一項前段，刑法第一百六十九條第一項，判決如主文。
本案經檢察官楊楚猛到庭執行職務。
中      華      民      國    九十      年      八      月      六      日
                              臺灣高等法院刑事第二十庭
                                  審判長法  官  葉  麗  霞
                                        法  官  李  錦  樑
                                        法  官  余  來  炎
右正本證明與原本無異。
如不服本判決應於收受送達後十日內向本院提出上訴書狀，其未敘述上訴之理由者並
得於提起上訴後十日內向本院補提理由書（均須按他造當事人之人數附繕本）。
                                        書記官  黃  麗  玲
中      華      民      國    九十      年      十      月     十七     日
附錄：本案論罪科刑法條全文
刑法第一百六十九條
意圖他人受刑事或懲戒處分，向該管公務員誣告者，處七年以下有期徒刑。
意圖他人受刑事或懲戒處分，而偽造、變造證據，或使用偽造、變造之證據者，亦同
。


司法院資訊處製作；財團法人民間司法改革基金會備份。
